【裁判字號】    92,台上,5125
【裁判日期】    920918
【裁判案由】    違反野生動物保育法
【裁判全文】
最高法院刑事判決                              九十二年度台上字第五一二五號
    上  訴  人  甲○○
    選任辯護人  邱聰安律師
    上  訴  人  乙○○
右上訴人等因違反野生動物保育法案件，不服台灣高等法院花蓮分院中華民國八十九
年十二月二十九日第二審判決（八十九年度上訴字第一三○號，起訴案號：台灣台東
地方法院檢察署八十八年度偵字第三五三號），提起上訴，本院判決如左：
    主  文
原判決撤銷，發回台灣高等法院花蓮分院。
    理  由
本件原判決撤銷第一審以上訴人乙○○、甲○○被訴違反野生動物保育法，犯罪尚屬
不能證明，均諭知渠等無罪之判決，改判依野生動物保育法第四十條第一項第二款之
規定，分別論處上訴人等共同違反保育類野生動物產製品，非經主管機關之同意，不
得買賣之規定各罪刑（各處有期徒刑陸月），固非無見。
惟按保育類之野生動物，依野生動物保育法第四條第一項第一款、第二項之規定，係
指由野生動物保育諮詢委員會評估分類，經中央主管機關指定公告並製作名錄之瀕臨
絕種、珍貴稀有及其他應予保育之野生動物而言。又同法第四十條第一項第二款「未
經主管機關同意，買賣或意圖販賣而陳列、展示保育類野生動物或瀕臨絕種及珍貴稀
有野生動物產製品者。」之罪，其所保護之客體，分別為保育類野生動物，或瀕臨絕
種及珍貴稀有野生動物產製品，參酌同法第三十五條之規定，關於野生動物之「產製
品」不得擅自買賣、或意圖販賣而陳列、展示之處罰，以未經中央主管機關依法指定
公告並製作名錄之瀕臨絕種及稀有野生動物之「產製品」為限。此觀上開規定甚明。
本件依原判決事實之認定，甲○○、余如男等共五人未經主管機關許可，於民國八十
七年十二月間，將業經主管公告為保育類野生動物之產製品台灣水鹿蹄七隻及胃一
個，在乙○○住處，出售予乙○○等情，對於該查扣之「蹄七隻及胃一個」，是否
為保育類野生動物？是否為主管機關指定公告並製作名錄之瀕臨絕種、珍貴稀有或其
他應予保育之「野生動物」，暨是否為瀕臨絕種或珍貴稀有之野生動物之「產製品」
，未加辨明，亦未說明其所憑之證據及理由，遽論上訴人等罪刑，自有調查職責未盡
及判決理由不備之違法。又余加進、余如男、余慶中、柯春郎於第一審均證稱：渠等
將扣案之蹄及胃委由乙○○以中藥加工製風濕藥等語，又乙○○在第一審所稱之真
意似為代為加工及中藥材之代價為新台幣（下同）五千元云云（見第一審卷第一八、
三一至三三頁），並非單指代工之工資為五千元，苟屬無訛，能否謂與常情不合，亦
非無再行研求之餘地。上訴人等上訴意旨指摘原判決不當，尚非全無理由，應認有撤
銷發回更審之原因。
據上論結，應依刑事訴訟法第三百九十七條、第四百零一條，判決如主文。
中      華      民      國    九十二    年      九      月     十八     日
                              最高法院刑事第八庭
                                  審判長法官  莊  登  照
                                        法官  洪  明  輝
                                        法官  黃  一  鑫
                                        法官  魏  新  和
                                        法官  林  秀  夫
      右正本證明與原本無異
                                              書  記  官
中      華      民      國    九十二    年      九      月    二十五    日


司法院資訊處製作；財團法人民間司法改革基金會備份。
